【裁判字號】    96,家上,38
【裁判日期】    970109
【裁判案由】    離婚
【裁判全文】
臺灣高等法院高雄分院民事判決          96年度家上字第38號
上  訴  人  丙○○
被上訴人    甲○○
上列當事人間請求離婚事件，上訴人對於民國96年6 月20日台灣
高雄地方法院96年度婚字第316 號第一審判決提起上訴，本院於
96年12月26日言詞辯論終結，判決如下：
    主      文
上訴駁回。
第二審訴訟費用由上訴人負擔。
    事實及理由
一、本件被上訴人起訴主張：兩造結婚數十年，子女皆已成年。
    上訴人素有暴力傾向，經常毆打、辱罵被上訴人，且在夜間
    騷擾被上訴人，強迫被上訴人與其行房，若不從即以三字經
    辱罵被上訴人；又於民國95年1 月7 日凌晨2 時許，在兩造
    位於高雄市○○區○○路221 號住處，上訴人強迫被上訴人
    與其行房，被上訴人因罹患子宮肌瘤以身體不適為由拒絕，
    詎上訴人竟辱罵被上訴人「子宮生癌」、「去死」等語，復
    於被上訴人服藥時罵被上訴人「東亞病夫」，並將被上訴人
    服用之藥物倒入垃圾桶。被上訴人因不堪上訴人上開暴力行
    為而向台灣高雄地方法院（下稱高雄地院）聲請保護令獲准
    。被上訴人提起本件離婚訴訟後，上訴人於96年4 月26日恐
    嚇被上訴人稱：「若要離婚，會與妳沒完沒了」、「讓妳死
    的很難看」等語，經高雄地院核發96年度暫家護字第116 號
    暫時保護令在案。上訴人先前於95年3 月7 日簽立切結書，
    表明願意負擔房租及水電費用，但事後卻拒不給付任何費用
    ，置家庭生活於不顧，爰依民法第1052條第1 項第3 款不堪
    同居之虐待、第2 項有重大事由難以維持婚姻關係之規定，
    請求法院擇一為離婚判決等情，求為准被上訴人與上訴人離
    婚之判決。（原審為被上訴人勝訴之判決，上訴人不服聲明
    上訴）。被上訴人答辯聲明：(一)上訴駁回。(二)第二審訴訟費
    用由上訴人負擔。
二、上訴人則以：被上訴人所言不實，伊未曾對被上訴人施暴或
    有其他虐待之情事，被上訴人亦沒有提出任何驗傷證明；伊
    確有簽立切結書，平日有工作收入，經常負擔部分家用，但
    因家父生前臥病需要醫藥費用，上訴人負擔較重，由於經濟
    困難，所以未負擔部分房租等語，資為抗辯。上訴聲明：(一)
    原判決廢棄。(二)被上訴人在第一審之訴駁回。(三)第一、二審
    訴訟費用由被上訴人負擔。
三、兩造不爭執事項：
  (一)兩造為夫妻，現婚姻關係存續中，並育有4 名兒子均已成年
    。
  (二)上訴人於95年3 月7 日出具切結書予被上訴人，內容記載：
    「一本人同意與被上訴人分房。二本人願意自行負擔勞保、
    健保費用。三本人願意分擔房租及水電費各一半之金額」。
  (三)高雄地院准被上訴人聲請對上訴人核發95年度家護字第57
    號通常保護令，及核發96年度暫家護字第116 號暫時保護令
    。
四、兩造所爭執事項：上訴人是否有民法第1052條第2 項所定重
    大事由難以維持婚姻之離婚事由？或上訴人是否有民法第10
    52條第1項第3 款不堪同居之虐待之離婚事由？
  (一)按夫妻有民法第1052條第1 項以外之重大事由，難以維持婚
    姻者，夫妻之一方得請求離婚，但其事由應由夫妻之一方負
    責者，僅他方得請求離婚，民法第1052條第2 項定有明文。
    故夫妻一方雖不完全具備同條第1 項所列各款之要件，祇須
    按其事由情節，在客觀上確屬難以維持婚姻生活者，亦得請
    求裁判離婚。至是否為難以維持婚姻之重大事由，應以婚姻
    是否已生破綻而無回復之希望為判斷依據。亦即是否已達於
    任何人倘處於同一境況，均將喪失維持婚姻意願之程度而定
    。至若夫妻雙方均為有責時，則應衡量比較雙方之有責程度
    ，而許責任較輕之一方向應負主要責任之他方請求離婚，如
    雙方之有責程度相同時，則雙方均得請求離婚，始符公平。
  (二)被上訴人主張上訴人於婚後對被上訴人動輒辱罵、毆打，近
    年來因金錢問題與被上訴人爭執，大聲辱罵被上訴人三字經
    ，已無夫妻情感等情，業據證人楊佳明（即兩造次子）於高
    雄地院95年度家護字第57號通常保護令事件中證稱：兩造為
    了錢的問題經常吵架，在我十幾歲時有打架，我曾見過上訴
    人毆打被上訴人1 至2 次，現在上訴人只會罵被上訴人，兩
    造吵架時，上訴人會罵被上訴人三字經，於95年1 月7 日我
    在房間內打電腦，聽到被上訴人叫的很大聲，我跑下去阻止
    他們，當天晚上，被上訴人有說上訴人將她的藥倒到垃圾桶
    。我在3 樓經常可以聽到兩造在1 樓吵架的聲音，辱罵三字
    經的聲音都是上訴人的聲音，兩造吵架多年，次數頻繁，已
    經影響我們生活安寧，而且我上班時也會擔心被上訴人是否
    會遭上訴人傷害或辱罵，因為大多數吵架都是由上訴人主動
    挑起的等語，證人乙○○（即兩造長子）於原審證稱：我於
    93年起因為結婚而搬家，沒有與兩造同住，偶爾回家，搬家
    前兩造每天為了金錢問題吵架，我沒有看到上訴人打被上訴
    人，但兩造有互罵三字經，造成我們4 個小孩壓力很大，都
    很想搬出去，95年1 月7 日因為兩造吵架，被上訴人聲請保
    護令。家庭生活費用均由被上訴人負擔，曾聽被上訴人說上
    訴人有強迫行房的事情，但因被上訴人身體不舒服，我也有
    與上訴人說過被上訴人身體不好，要體諒她，但是我感覺上
    訴人覺得沒事等語（原審卷第28、29頁），及於本院證稱：
    於88年12月2 日我結婚的前一晚，我母親不願與父親同睡，
    到我房間找我，但我父親到我房間踢房門要我母親與他同睡
    ，如果不從就不讓我翌日結婚，這件事情我記得最清楚，那
    天我父親也有喝酒。我母親因生病常去醫院，我父親就說賺
    的錢都一直買藥吃就好了，我母親也有自殺的念頭，母親也
    向我說過她想要自殺的原因是因為我父親長期給她的精神上
    的虐待。自85年開始我父親就沒有拿錢回家，他所賺的錢都
    供自己花天酒地。自85年之後如果我父親向我母親要錢花用
    而我母親不給，則我父親就會惡言相向等語（本院卷第39、
    40頁）明確，再參以上訴人於95年3 月7 日出具予被上訴人
    之切結書，內容記載：「一本人同意與被上訴人分房。二本
    人願意自行負擔勞保、健保費用。三本人願意分擔房租及水
    電費各一半之金額」等語觀之（原審卷第39頁），堪認被上
    訴人主張上訴人有強迫被上訴人行房及不負擔家庭生活費用
    為實在。又上訴人行為對被上訴人已構成家庭暴力，亦經高
    雄地院准被上訴人聲請對上訴人核發95年度家護字第57號通
    常保護令，及核發96年度暫家護字第116 號暫時保護令，有
    被上訴人提出上開保護令可稽（原審卷第17至21頁、56、57
    頁），被上訴人之主張自堪信為真實。
  (三)上訴人雖辯稱未曾對被上訴人施暴或有其他虐待之情事，被
    上訴人亦沒有提出任何驗傷證明，由於經濟困難，所以未負
    擔部分房租云云，然兩造因金錢問題衍生爭執，上訴人曾毆
    打被上訴人，近年來爭執愈烈，上訴人動輒以三字經辱罵被
    上訴人，家庭生活費用均由被上訴人負擔等情，業據兩造之
    子楊佳明、乙○○證述如前，證人為兩造之子，衡情要無捏
    造不實情事，拆散父母婚姻之理；而上訴人曾毆打被上訴人
    ，亦據被上訴人陳稱：上訴人10幾年前就開始打我，87年就
    沒有打我，因我娘家的弟弟警告過上訴人不可打我等語，經
    核與證人楊佳明（即兩造次子）於高雄地院95年度家護字第
    57號通常保護令事件中證稱：在我十幾歲時，我曾見過上訴
    人毆打被上訴人1 至2 次，現在上訴人只會罵被上訴人等語
    相符，上訴人辯稱被上訴人未據提出驗傷證明而否認曾毆打
    被上訴人云云，尚無可採。況上訴人亦自承：「有的只是夫
    妻吵架的氣話而已」、「『如果法院判決離婚就要讓被上訴
    人很難看』這句話是我生氣的時候講的氣話」等語（本院卷
    第19頁），而由上訴人所出具之上開切結書，亦堪認上訴人
    有強迫被上訴人行房及不負擔家庭生活費用，已如前述。是
    上訴人上開辯解均無可取。
  (四)綜上，被上訴人主張上訴人以往曾數次毆打被上訴人，近年
    來動輒因金錢問題與被上訴人爭吵，於爭執中以三字經大聲
    辱罵被上訴人，且強迫被上訴人行房及不負擔家庭生活費用
    等情，均屬真實。而上訴人上述行為，足使被上訴人心生恐
    懼，顯已動搖夫妻誠摯相愛之情感基礎，致兩造無從繼續保
    持共同生活之圓滿、安全及幸福，參以被上訴人於本院陳稱
    ：「我與上訴人已經沒有感情，我堅持要離婚，我看到上訴
    人我的憂鬱症就要發作，我為了小孩忍受至今，我希望上訴
    人可以放下」等語（本院卷第47頁），及兩造長子乙○○證
    稱：「一個是母親、一個是父親，為了雙方面好，四個兒子
    都贊成兩造離婚，對雙方都好」等語（本院卷第41頁），顯
    見兩造時生爭執，而無任何溝通改善，參以上訴人亦自承：
    「我與被上訴人於94年2 月間兩人就已經分房睡2 年多了」
    等語（本院卷第19頁），足認兩造間婚姻僅存形式而無實質
    ，相互間亦無誠摯相愛之基礎，在客觀上已足使任何人同處
    此一情況，均將喪失維持婚姻之意願，依前開說明，兩造婚
    姻已有難以維持之重大事由。
  (五)本院認此婚姻破綻之發生，緣於上訴人以往曾數次毆打被上
    訴人，近年來動輒因金錢問題與被上訴人爭吵，於爭執中以
    三字經大聲辱罵被上訴人，且強迫被上訴人行房及不負擔家
    庭生活費用，上訴人對被上訴人已構成家庭暴力，亦經高雄
    地院准被上訴人聲請對上訴人核發95年度家護字第57號通常
    保護令，及核發96年度暫家護字第116 號暫時保護令，是兩
    造婚姻之破綻，係可歸責於上訴人之事由，被上訴人並無過
    失。從而，被上訴人依民法第1052條第2 項規定請求判決離
    婚，為有理由。又被上訴人係主張依民法第1052條第2 項、
    第1 項第3 款為選擇合併，請求擇一為其勝訴判決即可，本
    院認符合民法第1052條第2 項難以維持姻之重大事由之要件
    而准兩造離婚，則就其餘事證不再審酌，併予說明。
五、綜上所述，被上訴人主張兩造有難以維持婚姻之重大事由，
    應屬可採。從而，被上訴人本於民法第1052條第2 項規定，
    請求判決離婚，為有理由，應予准許。原審為被上訴人勝訴
    之判決，並無不合。上訴意旨指摘原判決不當，求予廢棄改
    判，為無理由，應予駁回。
六、據上論結，本件上訴為無理由，依民事訴訟法第449 條第1
    項、第78條，判決如主文。
中    華    民    國    97    年    1     月    9     日
                            民事第五庭
                                審判長法官  蔡明宛
                                法      官  魏式璧
                                法      官  曾錦昌
以上正本證明與原本無異。
如對本判決上訴，須於判決送達後20日內向本院提出上訴狀，其
未表明上訴理由者，應於上訴後20日內向本院提出上訴理由書（
均須按他造當事人之人數附繕本）。上訴時應提出委任律師或具
有律師資格之人之委任狀，並依附註條文規定辦理。
中    華    民    國    97    年    1     月    9     日
                                書  記  官  郭蘭蕙
附註：
民事訴訟法第466 條之1 ：
對於第二審判決上訴，上訴人應委任律師為訴訟代理人，但上訴
人或其法定代理人具有律師資格者，不在此限。
上訴人之配偶、三親等內之血親、二親等內之姻親，或上訴人為
法人、中央或地方機關時，其所屬專任人員具有律師資格並經法
院認適當者，亦得為第三審訴訟代理人。
第1 項但書及第2 項情形，應於提起上訴或委任時釋明之。


司法院資訊處製作；財團法人民間司法改革基金會備份。
